臺灣高等法院臺南分院刑事裁定
111年度毒抗字第778號
抗  告  人  楊裕憲
即  被  告          

上列抗告人即被告因強制戒治案件，不服臺灣雲林地方法院中華
民國111年9月27日裁定（111年度毒聲字第295號）提起抗告，本
院裁定如下：
    主  文
抗告駁回。
    理  由
一、抗告意旨略以：
　㈠抗告人先前固有施用毒品前科，但經本次觀察勒戒，業已徹
    底戒除毒癮，是以本件有繼續施用毒品傾向證明書所附評估
    標準紀錄表，認抗告人有繼續施用毒品之傾向，憑據為何？
    即有詳予查明必要且有調查可能，倘僅依勒戒所出具有無施
    用毒品傾向證明書率為認定，非但有流於勒戒處所之橡皮圖
    章之虞，亦有違人權保障。
　㈡抗告人於受觀察勒戒期間，素行良好，於課程中認真學習，
    然原審法院仍依抗告人之前科紀錄與接觸毒品年限逾20年兩
    項，認定抗告人有施用毒品意向，顯然非客觀事實，亦恐有
    重覆處罰之疑，故為公平客觀認定，實不應以過去處遇未來
    。
　㈢法務部因毒品危害防制條例之修正及最高法院刑事大法庭109
    年度台上大字第3826號裁定意旨，新修正頒佈「有無繼續施
    用毒品傾向評估標準紀錄表」有無繼續施用毒品傾向評估標
    準評分說明手冊，其中評估標準紀錄表分兩大類，分別為靜
    態因子和動態因子兩大項，兩者相加為60分（含60分）以上
    ，則送強制戒治，究竟何為靜態因子？何為動態因子？每項
    分數以10分為上限。抗告人靜態因子58分、動態因子6分，
    合計64分，然實不知靜態因子58分是從何原因加上來，顯然
    是採無限上綱，而家人接見和通信是否均有扣分下來，請鈞
    院能予調查清楚，明示靜態因子和動態因子加分結果。
　㈣抗告人於8月13日入雲林勒戒所，接受觀察勒戒，其間經14天
    隔離，家裡母親前往探視3次，女兒也書寫4封信，其關心程
    度有此可見（可向雲林二監會客窗查詢)，被告於勒戒期間
    表現良好，也認真學習，早已把毒癮戒除。雲林地方法院檢
    察官聲請強制戒治處分，被告向法官聲明家中貧困，母親年
    邁多病，大姐重度殘障生活無法自理，女兒尚在就學中，家
    裡全部靠被告一人撐起家中經濟。法官於裁定文說明這和戒
    治不相干，難道法律之下就沒有法理情嗎？　
　㈤為此提起抗告，狀請鈞院鑑核，請撤銷裁定並發回原審法院
    為適法裁定。　
二、按「觀察、勒戒後，檢察官依據勒戒處所之陳報，認受觀察
    、勒戒人有繼續施用毒品傾向者，檢察官應聲請法院裁定令
    入戒治處所強制戒治，其期間為6個月以上，至無繼續強制
    戒治之必要為止，但最長不得逾1年」，毒品危害防制條例
    第20條第2項後段定有明文。又有無繼續施用毒品傾向之評
    估標準，並非完全以受勒戒人勒戒後之結果為準，勒戒前之
    各種情況，仍應作為評估之依據，依勒戒處所評分說明手冊
    規定，係以「前科紀錄與行為表現」、「臨床評估」及「社
    會穩定度」3項合併計算分數：㈠分數60分以上，判定為有繼
    續施用毒品傾向。㈡50分以下判定為無繼續施用毒品傾向。㈢
    51分至59分間判定者再做整體評估後決定，若判定為有繼續
    施用毒品傾向需加註理由。…而其中之「前科紀錄與行為表
    現」係依毒品犯罪相關司法紀錄、首次毒品犯罪年齡、其他
    犯罪相關紀錄、入所時尿液毒品檢驗、所內行為表現；「臨
    床評估」係物質使用行為、合法物質濫用、使用方式、使用
    年數、精神疾病共病（含反社會人格）、臨床綜合評估（含
    病識感、動機、態度、就醫意願）；「社會穩定度」則係依
    工作、家庭等，作為判斷分數之依據。因此，評斷有無吸食
    毒品傾向，係一具體個案之臨床實務及相關事證等情綜合判
    定，有其相當之專業依據及標準，且涉及專門醫學，又衡酌
    強制戒治之目的，係為協助施用毒品者戒斷毒品之心癮及身
    癮所為之一種保安處分類型，而該評估標準係適用於每一位
    受觀察、勒戒處分之人，具一致性、普遍性、客觀性，綜合
    判斷之結果，倘其評估由形式上觀察無擅斷或濫權等明顯不
    當之情事，法院宜予尊重。
三、經查：
　㈠抗告人先後於民國108年12月25日因同時施用第一級毒品海洛
    因、第二級毒品甲基安非他命、於109年1月5日下午4、5時
    許，因施用第二級毒品甲基安非他命、於109年2月9日為警
    採尿往前回溯96小時內某時，因施用第二級毒品甲基安非他
    命，經臺灣雲林地方法院於111年3月30日，以111年度毒聲
    字第73號裁定令入勒戒處所執行觀察、勒戒，有上開刑事卷
    宗在卷可查。抗告人入所執行後，經評定結果，在：㈠「前
    科紀錄與行為表現」合計為38分，其中：⒈毒品犯罪相關司
    法紀錄有13筆，每筆5分，上限10分，得分10分、⒉首次毒品
    犯罪年齡：20歲以下，上限10分，得分10分、⒊其他犯罪相
    關紀錄，有3筆，每筆2分，上限10分，得分6分、⒋入所時尿
    液毒品檢驗，有多種毒品反應，上限10分，得分10分(以上
    均為靜態因子)、⒌所內行為表現，持續於所內抽菸，上限15
    分，得分2分(以上為動態因子)；㈡「臨床評估」合計為26分
    ，其中：1.物質使用行為：1-1多重毒品濫用(即Amphetamin
    e、Heroin)，上限10分，得分10分、1-2合法物質濫用(菸、
    酒、檳榔)有，菸，每種2分，上限6分，得分2分、1-3使用
    方式，無注射使用，得分0分、1-4使用年數，超過一年，上
    限10分，得分10分(以上均為靜態因子)、2.精神疾病共病(
    含反社會人格)，無，得分0分、3.臨床綜合評估(含病識感
    、動機、態度、就醫意願)，中度，上限7分，得分4分(以上
    均為動態因子)；㈢「社會穩定度」合計為0分，其中1.工作
    ，有全職工作，得分0分、2.家庭：2-1家人藥物濫用，無，
    得分0分(以上均為靜態因子)、2-2入所後家人有訪視，得分
    0分、2-3出所後是否與家人同住，是，得分0分(以上均為動
    態因子)；若以動、靜態因子區分，其中「動態因子」為6分
    、「靜態因子」為58分，總計64分，而判定抗告人有繼續施
    用毒品之傾向，有法務部矯正署雲林看守所111年9月13日雲
    所衛字第11140004270號函暨所附「有無繼續施用毒品傾向
    評估標準紀錄表」及證明書附卷可憑。
　㈡上開評分結果，係依照評估標準紀錄表所列評分項目，由各
    該負責之專業人員，逐一詳為評估，並無計分錯誤，或評分
    逾越上限等情事，形式上觀察，無違法或不當。
四、抗告意旨雖稱：前科紀錄列入評估，有重複處罰之嫌，法院
    對於觀察勒戒所認定之有繼續施用毒品傾向，憑據為何，應
    加以調查，另抗告人已戒除毒癮，且以抗告人之家庭經濟狀
    況，應法外開恩云云。然：
　㈠毒品危害防制條例所規定之毒品，因具成癮性及濫用性，足
    見具有毒品前科紀錄者，或因長期有機會接觸毒品，或因欲
    再藉由毒品作用暫時遠離現實環境，其反覆性、繼續性地再
    犯施用毒品犯行之機率，確實較沒有毒品前科者高，上開評
    估標準方會將勒戒人之前科紀錄列入重要之評分項目之一，
    即無何不當聯結。另修正後之評估標準，其中關於「前科紀
    錄與行為表現」第1項及第3項「毒品犯罪相關司法紀錄」及
    「其他犯罪相關紀錄」之總分，均設有10分之上限分，此有
    法務部110年3月26日法矯字第11006001760號函可考，是新
    修正之評估標準，已不再對受評估人之前科紀錄過度評價，
    已更符合比例原則。再者，因評估標準紀錄表之評分項目涵
    蓋之範圍及配分標準等等，有其相當專業依據及考量，又涉
    及專門醫學，就如此具高度專業性之評估標準之設計，司法
    機關審查時，本應予以尊重，僅能為形式上審查。而本件評
    估在得分之核給及最終之統計上，客觀上顯現所依憑之事實
    及結果，均無錯誤，業如前述，法院即無不予採信之理。抗
    告人徒憑己見，空言指摘不應將前案紀錄列為評分項目，已
    有不足採之處。
　㈡抗告人目前所接受之觀察、勒戒或強制戒治處分，性質上為
    禁戒處分，屬於保安處分之一種，目的係在藉由醫療之方式
    ，對抗告人施予心理及生理之治療，以期能達成毒癮之戒斷
    ，並非在懲罰抗告人，固然此種所謂機構內之治療同時拘束
    抗告人之人身自由，惟因伴有刑罰不可替代之教化治療作用
    ，與刑事處罰無法等同視之，自無抗告意旨所指，重複處罰
    之問題。
　㈢又毒品危害防制條例第20條第2項關於強制戒治之規定，係屬
    強制規定，換言之，只要觀察、勒戒後，經評定受觀察、勒
    戒者有繼續施用毒品傾向者，檢察官即應聲請法院裁定受觀
    察、勒戒者令入戒治處所強制戒治，其中並無任何例外規定
    。原審既無裁量空間，因而准許檢察官之聲請，即無違法可
    指，抗告人指摘原裁定未考量其家庭經濟狀況，予法外施恩
    ，難認有理由。
五、綜上所述，原審因而依檢察官之聲請，適用毒品危害防制條
    例第20條第2項後段之規定，裁定令入戒治處所施以強制戒
    治，其期間為6個月以上，至無繼續強制戒治之必要為止，
    但最長不得逾1年，經本院審閱相關案卷後，核其認事用法
    並無不合。抗告人仍執前陳詞指摘原裁定為不當，為無理由
    ，應予駁回。
六、據上論結，應依刑事訴訟法第412條，裁定如主文。　
中　　華　　民　　國　　111 　年　　10　　月　　17　　日
                  刑事第六庭    審判長法　官  吳勇輝
                                      法　官  吳錦佳
                                      法　官  包梅真
以上正本證明與原本無異。
不得再抗告。
　　　　　　　　　　　　　　　　　　　書記官  許雅華
中　　華　　民　　國　　111 　年　　10　　月　　17　　日